臺灣桃園地方法院民事判決　　　　　　　94年度家訴字第80號
原　　　告　乙○○
被　　　告　甲○○
上列當事人間確認婚姻關係存在事件，本院於民國94年8 月31日
辯論終結，判決如下：
    主      文
確認兩造婚姻關係存在。
訴訟費用由被告負擔。
    事實及理由
一、原告起訴主張：兩造係夫妻，於民國94年3 月28日時，原告
    因與被告發生口角，一時衝動與被告協議離婚，並當場簽立
    婚協議書，然因協議書上之證人楊枝燕並未在場見聞及簽名
    ，該離婚未合於民法第1050條之要件，顯有無效之原因。又
    因原告對與被告14年婚姻生活之不捨，及兩造所生子女極力
    要求全家團聚，爰提起本訴，聲明確認兩造婚姻關係存在。
二、被告則以：兩造協議離婚當時，被告恐原告意氣用事，反覆
    向原告確認真意，惟原告仍執意與其離婚，伊遂與原告商議
    各找證人一名，原告所找之證人楊枝燕雖未在場，惟原告已
    預以電話告知證人有關兩造協議離婚之事，並徵得證人同意
    ，始由原告代為簽名及刻章蓋用於協議書上，旋即辦理離婚
    登記，是兩造婚姻關係已消滅而不存在，聲明駁回原告之訴
    。
三、本件原告主張兩造為夫妻，於94年3 月28日協議離婚，並向
    戶政機關已辦理離婚登記，業據其提出被告所不爭執之離婚
    協議書影本為證，及經本院調取兩造之戶籍謄本可按，堪信
    為真實。
四、經查，證人楊枝燕於兩造協議離婚時，並未在場見聞，亦未
    簽名用印於離婚協議書，協議書上證人之簽名及印文係原告
    代簽及刻章蓋用之事實，業經證人楊枝燕及兩造所生之子林
    廷穎證述在卷，並為兩造所不爭執。惟原告主張係完成離婚
    協議書證人之簽名用印後，始知會證人楊枝燕上述情事乙節
    ，則為被告所否認，辯稱兩造協議簽立書據時，原告即撥話
    予證人楊枝燕，取得楊枝燕之同意後，才由原告簽名及刻章
    蓋用。故本件應審究者，為兩造之離婚，有無合乎民法第10
    50條規定兩願離婚方式之要件？茲論述如下：
  (一)按兩願離婚，應以書面為之，有二人以上證人之簽名，並應
    向戶政機關為離婚之登記，民法第1050條定有明文。該條所
    以規定兩願離婚應以書面為之，並應有二人以上證人之簽名
    ，旨在確實證明當事人有離婚之合意，而無抑勒或欺瞞情事
    ，是證人之簽名，雖無限定須與書據作成同時為之，縱為離
    婚書據作成後所加簽，亦無不可。既稱證人，自須對於離婚
    之協議在場聞見，或知悉當事人間有離婚之協議，而願為證
    明者，始足當之（最高法院70年度台上字第2902號裁判意旨
    可資參照）。
  (二)次按證人之簽名，旨在確實證明當事人有離婚之合意，而非
    出於抑勒或受騙。是以此項證人應須有行為能力並親自在場
    ，而願為證明者為限，此係不可代替，自不容授權他人代理
    而為證明（最高法院69年度台上字第105 號裁判意旨可資參
    照）。故倘於事後簽名於離婚協議書之證人，於離婚當事人
    簽訂協議書時，雖不在場，然必於確知兩造間有離婚之合意
    ，始可充任證人。
  (三)查本件證人楊枝燕於兩造協議離婚並作成書面時，並不在場
    ，又未親聞被告於當時確有協議書所載離婚真意，或面詢被
    告已否為上開協議離婚之合意，證人僅憑原告一方之請求，
    即於電話中授權或事後追認原告代為見證簽名及蓋章，並不
    足為有效證人。縱被告能證明兩造當時確有合意離婚之事實
    ，及證人於兩造作成協議書前已為原告所告知之事實，亦不
    足認定楊枝燕為有效之證人，故兩造簽立之離婚協議書，因
    欠缺有效證人，與法定方式未合，殊無效力可言。從而原告
    請求確認兩造間婚姻關係存在，自屬有據，應予准許。
五、結論，原告之訴為有理由，依民事訴訟法第78條，判決如主
    文。
中　　華　　民　　國　　94　　年　　9 　　月　　14　　日
                            家事法庭  法　    官　劉雪惠
上列正本證明與原本無異
如對本判決上訴，須於判決送達後20日內向本院提出上訴狀
中　　華　　民　　國　　94　　年　　9 　　月　　14　　日
                                      書  記  官　劉宗源
